【裁判字號】    99,重訴,3
【裁判日期】    991029
【裁判案由】    土地抵押權塗銷登記等
【裁判全文】
臺灣苗栗地方法院民事判決               99年度重訴字第3號
原      告  辛○○
訴訟代理人  張智宏律師
被      告  庚○○
訴訟代理人  林辰彥律師
            詹漢山律師
上列當事人間請求土地抵押權塗銷登記等事件，本院於民國99年
10 月8日言詞辯論終結，判決如下：
    主  文
原告之訴駁回。
訴訟費用由原告負擔。
    事實及理由
壹、程序方面：
一、按確認法律關係之訴，非原告有即受確認判決之法律上利益
    者，不得提起之，確認證書真偽或為法律關係基礎事實存否
    之訴，亦同。又確認法律關係係基礎事實存否之訴，以原告
    不能提起他訴訟者為限，民事訴訟法第247 條第1 、2 項定
    有明文，所謂即受確認判決之法律上利益，係指因法律關係
    之存否不明確，致原告在私法上之地位有受侵害之危險，而
    此項危險得以對於被告之確認判決除去之者而言（最高法院
    27年上字第316 號判例意旨參照）。本件被告就原告所有坐
    落苗栗市○○○段上南勢坑小段如附表一所示45筆地號土地
    （以下簡稱系爭土地），於96年1 月10日設定抵押權，業經
    被告聲請本院以98年度司拍字第102 號民事裁定准予拍賣，
    並經被告據以向本院聲請拍賣原告所有系爭土地，業據本院
    依職權調取本院98年度司執字第10520 號民事強制執行卷宗
    核閱屬實，則被告就系爭土地是否有抵押權存在不明確，已
    致原告在私法上之地位有受侵害之危險，而此項危險得以對
    於被告之確認判決除去，則原告提起本件確認訴訟，自有即
    受確認判決法律上之利益，合先敘明。
二、本件依原告起訴以系爭抵押權之設定對原告不生效力，且系
    爭抵押權擔保之債權不存在為由，訴請確認被告對原告所有
    系爭土地上之抵押權不存在，並請求塗銷系爭抵押權登記。
    則依原告起訴狀所載，自係包括確認系爭抵押權擔保之債權
    不存在，本院自應就系爭抵押權所擔保之債權是否存在併予
    審理，併予敘明。
貳、實體方面：
一、原告起訴主張：
  (一)緣原告於95年7 月7 日以新台幣（下同）3 億2 千萬元向訴
    外人輝陽開發股份有限公司（以下簡稱輝陽公司）、乙○○
    買受系爭土地及其上地上物（即苗栗縣政府79年9 月12 日
    所核發79栗建管苗字第256 號建造執照），有原告與輝陽公
    司、乙○○2 人共同代理人洪暹即丙○○所簽訂之不動產買
    賣契約書（以下簡稱系爭不動產買賣契約書）可稽。原告業
    已依約以簽發遠期支票之方式將所應給付之買賣價金交予訴
    外人丙○○收受，而輝陽公司、乙○○等2 人雖已依約於96
    年1 月10日將系爭土地所有權移轉登記予原告名下，惟有關
    抵押權設定部分，輝陽公司、乙○○等2 人不但未依系爭不
    動產買賣契約書第八條所約定：「為擔保乙方（即原告）所
    開立支票之兌付，乙方同意本件買賣標的土地全部於辦理過
    戶完畢並設定第一順位抵押權予貸款之金融機構同時，應另
    行設定第二順位、金額則同本約第三條之全部支票票款之抵
    押權（即參億元）予甲方或甲方指定之第三人，並按累積兌
    付票款每滿陸仟萬元即由甲方遞減權利價值至全部塗銷為止
    ，每次設定或塗銷費用由甲方負擔。關於前項之抵押權設定
    ，其義務人及債務人悉任乙方指定，惟該義務人及債務人另
    對本約價金之支付與乙方負連帶清償責任」等內容辦理，反
    而未經原告同意即擅自將系爭土地設定抵押權予被告，並約
    定其權利種類為一般抵押權、存續期間自95年12月1 日起至
    96年9 月1 日止、清償日期96年9 月1 日、利息年息百分之
    2.5 、遲延利息每日每萬元以20元計、連帶債務人為原告、
    洪暹，且經登記完畢（以下簡稱系爭抵押權登記），有系爭
    土地之土地登記謄本可稽。
  (二)原告並不認識被告，亦未積欠被告任何債務，更不知被告與
    丙○○間有多少債權債務關係，且依系爭抵押權登記內容所
    示，若洪暹至96年9 月1 日有未完全清償被告債務之情，被
    告即得隨時就其已設定抵押權登記之系爭土地向法院聲請裁
    定拍賣抵押物，足徵系爭抵押權登記影響原告權益甚鉅，原
    告自不可能同意將系爭土地以前揭方式設定抵押權登記予被
    告。是以，原告發現系爭抵押權登記後，即以存證信函方式
    通知輝陽公司、乙○○等2人，系爭抵押權登記已違反系爭
    不動產買賣契約第8 條之約定，並請求輝陽公司、乙○○等
    2 人於函到2 個月內塗銷系爭抵押權登記等內容，惟輝陽公
    司、乙○○等2人屆期仍未塗銷，且經原告事後向丙○○查
    證，得知系爭抵押權登記事項，係被告私自指示代書即訴外
    人戊○○辦理，丙○○亦不知情，更遑論原告知情。詎被告
    明知上情，竟於98年5 月13日以原告等人積欠伊5,150 萬元
    屆期未清償為由，向鈞院聲請裁定拍賣系爭土地，並經鈞院
    以98年度司拍字第102號裁定准予拍賣在案。
  (三)系爭抵押權登記既係被告私自指示代書戊○○辦理，並未經
    原告同意，且原告亦不知情，足徵系爭抵押權登記應對原告
    不生效力，亦即系爭抵押權之設定既非基於原告與被告間之
    真正意思合致所為之有效行為，對原告自不生效力，則原告
    自得訴請確認被告對原告所有系爭土地上之抵押權不存在。
    又依社會一般交易習慣，抵押權登記對於土地客觀交換價值
    性有負面影響，甚有因此遭法院拍賣之危險性，均影響原告
    所有權之完整，自屬對於所有權之妨害，且系爭抵押權設定
    登記並未經原告同意，則原告自得援依民法第767條中段之
    規定請求被告塗銷系爭抵押權設定登記。退萬步言，縱系爭
    抵押權設定登記對原告仍屬有效，惟系爭抵押權登記其存續
    期間業已屆至（存續期間自95年12月1 日起至96年9 月1 日
    止），因原告自始均未曾積欠被告任何債務，苟丙○○於前
    揭存續期間未有積欠被告任何債務（包括已清償在內），則
    原告亦得請求被告塗銷系爭抵押權設定登記等語。並聲明：
    (1)確認被告就原告所有如附表所示系爭45筆地號土地，於96
    年1 月10日設定5,150萬元、存續期間自95年12月1 日至96
    96年9 月1 日止、清償日期96年9 月1 日、權利人為被告之
    抵押權不存在。(2)被告應將前項所示之抵押權登記塗銷。
  (四)對被告抗辯所為之陳述：
  (1)原告未曾向被告借貸，亦未透過丙○○向被告借貸，更不知
    丙○○有因系爭土地買賣為支付乙○○等人款項而向被告借
    貸之事實，業據證人丙○○到庭證述明確，而被告就其所辯
    原告曾向被告借貸，及曾透過丙○○向被告借貸等情，既未
    舉證證明，則被告所稱原告向乙○○等人購買系爭土地，並
    無資金，而分期15年給付，迄今仍在清償中，但又急於取得
    所有權用以興建寺廟，乃由被告提供借款協助云云，自無足
    採。
  (2)原告事前並不知有系爭抵押權設定登記：原告並不認識被告
    ，亦未積欠被告任何債務，更不知被告與丙○○間有多少債
    權債務關係，且依系爭抵押權登記內容所示，若丙○○至96
    年9 月1 日有未完全清償被告債務之情，被告依法即得隨時
    就其已設定抵押權登記之系爭土地向法院聲請裁定拍賣抵押
    物，足徵系爭抵押權登記不但與原不動產買賣契約意旨不符
    ，且對原告權益影響甚鉅，原告客觀上自不可能同意將系爭
    土地以前揭方式設定抵押權登記予被告。又系爭抵押權登記
    內容係由訴外人戊○○代為辦理，惟原告對系爭抵押權登記
    內容事前並不知情，且丙○○及甲○○均未曾告知原告，至
    於戊○○雖證稱略謂設定的聲請書在用印時都已經填寫好，
    有提示給原告看等語（詳99年2 月26日言詞辯論筆錄第3 頁
    參照），惟原告印象中戊○○當時並未詳細告知原告系爭抵
    押權登記內容，更未將聲請書一一提示予原告閱覽，且原告
    記憶中當時曾詢問戊○○相關登記是否均依原不動產買賣契
    約內容辦理，經戊○○答稱是後，原告即在戊○○所提出聲
    請書上逐一蓋章。
  (3)丙○○向被告所借貸5,150萬元，業已全部清償：
  查丙○○於95年12月間向被告借貸5,150 萬元時，即同時交
    付由萬壽山生活事業有限公司所簽發，到期日及面額分別為
    96年5 月1 日1,150 萬元、96年6 月1 日1,000 萬元、96年
    7 月1 日1,000 萬元、96年8 月1 日1,000 萬元及96年9 月
    1 日1,00 0萬元之5 紙支票用以清償，僅其中到期日96年9
    月1 日、面額1,000 萬元之支票，因丙○○另案突遭羈押致
    未能如期兌現，故丙○○目前僅尚積欠被告1,000 萬元之抵
    押債務，此業經丙○○到庭證述明確（詳99年3 月19日言詞
    辯論筆錄第2 頁參照）。
  再者，本件訴訟期間，丙○○與被告2 人曾於99年4 月15日
    至20日間前往被告訴訟代理人林辰彥律師事務所協商丙○○
    與被告間所有債權債務關係，當時除有丙○○及被告2人在
    場外，另有己○○律師、石志鵬律師、丁○○、蘇汶珠等人
    在場，且就有關本件系爭抵押債務部分，丙○○及被告均確
    認「甲方於95年間向乙方借貸5,150 萬元，作為支付土地價
    金，甲方為擔保債務之履行，交付萬壽山生活事業有限公司
    所簽發面額計5,150 萬元之支票，並將登記於辛○○名下之
    不動產設定抵押於乙方，上揭債務甲方業已償還4,150 萬元
    ，僅餘1,000 萬元尚未清償，此1,000 萬元之遲延利息及違
    約賠償計為6,073,333元。」等內容，並由石志鵬律師擬定
    該協議內容，惟嗣因被告與丙○○間其他投資案，被告要求
    丙○○賠償其損失，丙○○認為不合理，致丙○○及被告方
    未簽署該債務清償協議書等情，除有石志鵬律師所擬定債務
    清償協議書可稽（原證六參照）外，並經證人丁○○、壬○○鄧庭證述綦詳（詳99年7 月2 日言詞辯論筆錄），足徵丙○○所稱積欠被告之系爭抵押債務確僅餘1,000 萬元未清償
    等語，應堪採信。
  被告雖承認有收到證人丙○○所交付前揭5紙支票，並有兌
    現等語，惟辯稱丙○○前揭所交付面額5,150萬元之支票係
    為支付丙○○其他筆債務等語云云。然查，被告迄未提出與
    前揭金額相符之其他筆債務以實其說，已足徵被告前揭辯稱
    並非屬實。又前揭5 紙面額5,150 萬元之支票係於抵押設定
    當日所交付者，此業經丙○○證述在卷。且參諸前揭5 紙支
    票面額與丙○○證稱向被告所借貸及抵押設定之金額均相符
    ，其最後乙紙支票即未兌現之支票到期日即96年9 月1日
    之日期亦與系爭抵押設定之清償日相符等情以觀，應足徵丙○○證稱前揭5 紙面額5,150 萬元之支票係用以清償系爭抵
    押設定債務等語，應堪採信。被告辯稱前揭5 紙面額5,150
    萬元之支票係用以清償95年12月5日對帳單上所載之欠款乙
    節，自不足採。且被告前雖曾就系爭抵押權登記向鈞院聲請
    就原告所有系爭土地准予拍賣，並經鈞院裁定准予拍賣在案
    。嗣被告持鈞院前揭准予拍賣之裁定向鈞院執行處聲請對原
    告所有系爭土地予以強制執行，惟期間因被告未於鈞院通知
    限期提出總額5,150 萬元之債權憑證以供強制執行，而遭鈞
    院裁定駁回在案，此有被告99年元月18日陳報狀及鈞院98年
    度司執字第10520號裁定書可稽。是以，苟丙○○確仍有積
    欠被告5,150 萬元之抵押債務，為何被告無法提出總額5,15
    0 萬元之債權憑證以供強制執行？此更足徵被告前揭辯稱並
    非屬實。
  另被告雖曾提出95年12月5日對帳單辯稱丙○○所交付前揭
    面額5,150 萬元之支票係用以清償其他筆債務而非本件抵押
    債務云云。惟，經檢視被告所提出95年12月5日對帳單，依
    其形式尚無從據以認定丙○○另有積欠被告5,150 萬元債務
    ，且95年12月5日對帳單經提示予證人丙○○辨認說明，證
    人丙○○亦已證稱該95年12月5 日對帳單與本件債務沒有關
    係等語。至於被告另辯稱略謂被告之債權證明文件係包括華
    南商業銀行北南門分行、遠東商業銀行台北忠孝分行、南台
    北分行為發票人之支票5 張暨代繳稅捐之現金提領存摺乙份
    云云。惟前揭支票或本票並非丙○○所具名或簽發，依其形
    式已無從據以認定前揭支票或本票係丙○○所出具之債權憑
    證，更無從據以證明丙○○目前仍積欠被告5,150 萬元之債
    務等事實。
  綜上，應足認丙○○目前僅積欠被告1,000 萬元之抵押債務
    ，而丙○○為清償前揭1,000 萬元抵押債務，業已提出抬頭
    為被告姓名、面額共1,000 萬元之銀行支票2 紙，並請被告
    於函文所示期日前來取拿以資清償，此有丙○○委任律師所
    繕寄之律師函可稽。惟被告嗣並未依所訂期日前來領取，原
    告不得已另已逕向鈞院執行處提出該2 紙面額1,000 萬元之
    支票以代償該1,000 萬元之債務，有原告聲請狀可稽，應認
    丙○○所積欠被告之5,150 萬元抵押已清償完畢。
二、被告則以：
  (一)「按提供不動產為債權之擔保而設定抵押權者，所擔保者究
    為抵押物提供人抑為第三人之債務，固非所問；…」，最高
    法院著有94年度台上字第199 號判決可稽。又「若於一般抵
    押，以抵押權之從屬性論之，必然有被擔保之債權存在為常
    態，系爭抵押權屬一般抵押，故債權人主張抵押債權及抵押
    權存在，已提出載明其存在之土地登記謄本為證，而土地登
    記謄本為公文書，既已明確記載，應認上訴人000 已盡相當
    之舉證責任，若債務人或義務人主張被擔保之債權不存在之
    變態事實，債務人或義務人自當提出反證，就抵押權所擔保
    之債權因清償等消滅債權之情事負證明之責。雖抵押債權不
    存在係消極事實，然此為舉證責任分配之當然結果，其仍應
    就債務不存在之事實負舉證之責任。」，台灣高等法院93年
    度上字第854 號亦有判決可資參照。系爭抵押權並非最高限
    額抵押，乃屬一般抵押之設定，茲本件設定契約書上載明「
    擔保權利總金額：新台幣五千一百五十萬元正」，已足證明
    本件被告確已借款予丙○○5,150 萬元債權後，始由丙○○
    與代書戊○○連繫告知原告，經原告認知同意后用印並交給
    印鑑證明而辦理系爭抵押權登記，是本件5,150 萬元債權及
    抵押權確實存在並無疑義。況本件洪暹於95年7 月7 日代理
    輝陽公司及乙○○出售系爭土地予原告，因原告未能一次給
    付價金，而分15年攤還，但又急於取得所有權，乃由洪暹出
    面向被告借款4,75 0萬元，另包括墊付增值稅，合計5,15 0
    萬元，而提供將過戶予原告之系爭土地設定抵押權予被告作
    為擔保等情，業據洪暹、戊○○分別於鈞院證稱「買賣土地
    是我的，當時是我欠乙○○錢，所以登記在乙○○名下，後
    來賣給原告，我必須過戶給原告，所以我就向被告借錢，把
    錢還給乙○○，然後把土地過戶給原告，因為原告買賣本件
    土地的價金是分期開支票，依買賣契約應該設定抵押權給我
    ，買賣契約是我跟原告寫的，因為我跟被告借錢，所以把這
    土地設定給被告」、「買賣當時原告並不知道這土地要設定
    給被告，之後買賣完成以後，我要辦理過戶移轉，需要還錢
    給乙○○，才向被告借錢，然後才會把抵押權設定給被告的
    事情發生，因為向被告借錢總共五千一壹佰五十萬，所以設
    定金額為五千壹佰五十萬元，期限是配合我開給被告支票的
    期限，同時也符合我跟原告買賣契約的抵押權塗銷權的約定
    。」、「（抵押過程是否你辦的？）是。」「（上開辦理抵
    押權設定過程中，原告是否有跟你接觸過？）有，我去三義
    找原告拿印鑑證明並蓋印鑑章，蓋在抵押權設定契約書上。
    」「（被告訴訟代理人問：聲請書設定金額原告曉不曉得，
    有無提示給原告看或將聲請書內容唸給原告聽？）設定的聲
    請書在用印時都已經填寫好，有提示給原告看。」等語綦詳
    （參見鈞院99年2 月26日言詞辯論筆錄）。由證人丙○○之
    證詞，已克證明原告之提供系爭土地設定抵押予被告，乃與
    渠等二人簽訂之系爭不動產買賣契約精神相符合，且原告於
    抵押權設定契約書等相關文件用印，係丙○○命其顧問甲○○陪同另證人即代書戊○○前往原告之住居處當面供閱文件
    後辦理，核與戊○○之所證亦無二致，在在堪斷被告之抗辯
    為實在，原告斷章取義否認系爭抵押權設定之真正要非有理
    。
  (二)按抵押權為從屬之擔保債權，且設定時須提出債務人之印鑑
    證明並蓋用印鑑章以供地政管理機關核對，否則即難以登記
    。依96年1 月9 日由原告擔任「義務人兼連帶債務人」，洪
    暹為「連帶債務人」之聲請抵押設定文件中，已載明提出(1)
    契約書正副本共二份(2)印鑑證明乙份，抵押權設定契約書中
    又載明「擔保權利總金額新台幣5,150萬元」及債務清償日
    期、利息、遲延利息，違約金、權利存續期間等項。而被告
    之債權又有華南商業銀行北南門分行、遠東商業銀行台北忠
    孝分行、南台北分行為發票人之支票五張暨代繳稅捐之現金
    提領存摺乙份等債權證明文件可證。是設定抵押權既須由債
    務人提出印鑑證明書並於聲請設定文件上蓋用印鑑，且需提
    出債權證明文件，如非委有債權存在，原告豈願配合辦理？
    此從在卷之土地登記謄本，亦得以證明真象。原告空言否認
    系爭抵押權及債權之存在，為無理由。
  (三)本件訴訟標的係確認抵押權是否存在，而非確認抵押債權額
    之多寡。系爭抵押權之設定，乃原告所首肯知情，業據共同
    債務人洪暹及土地代書戊○○於99年2 月26日庭訊中結證無
    訛，則原告一再請求結算被告與共同債務人洪暹之借款額尚
    有多少，殊已偏離其請求判決之法律關係，難認有理。又縱
    認上開請求結算為可行，但丙○○所證已清償4,150萬元，
    只差1,000 萬元未還乙節，與事實不符。經查丙○○於95年
    12月5 日分別二次與被告進行結算，其簽名承認「總結欠40
    ,680,000元」（被證一），其中包括另筆「地清（指原告）
    抵押帳未算」、「洪結欠葉1,598,000 元、酒款加利息92,
    000 元共169 萬元未算」部分在內（被證二）及丙○○於結
    算後另借款之99萬元，而該99萬元係由被告於95年12月5日
    當日自國泰世華商業銀行南門分行匯款99萬元予丙○○（被
    證三），總結為丙○○共積欠40,680,000元，顯見丙○○所
    謂已清償4,150萬元，乃係對上開欠款加上利息而為，並非
    清償系爭抵押借款，彰彰甚明，否則丙○○何以得取回其所
    交付之全安泰公司支票？
  (四)又本件在原告就系爭抵押權所擔保之5,150 萬元債權因清償
    等消滅債權之情事舉證以前，難認原告空言之主張有理由。
    況「對於一人負擔數宗債務而其給付之種類相同者，如清償
    人所提出之給付，不足清償全部債額時，由清償人於清償時
    ，指定其應抵充之債務」、「清償人不為前條之指定者，依
    (1)債務已屆清償期者，儘先抵充(2)債務均已屆清償期或均未
    屆清償者，以債務擔保最少者儘先抵充」；又「清償人所提
    出之給付，應先抵充費用，次充利息，次充原本」，民法第
    321 條、第322 條第1 、2 款、第323 條分別定有明文。茲
    丙○○或原告迄未能舉證所謂已清償4,150萬元係指定對被
    告所負多筆債務中之本件債務，且不足清償全部，依前揭規
    定，自應認所清償者係未有擔保清償期日先屆至之被告所辯
    之40,680,000元中之債務，從而原告所主張及丙○○之證詞
    均不可採，彰彰甚明。
  (五)原告所提準備續(一)狀，指原證六係被告訴訟代理人林辰彥律
    師所擬，完全子虛烏有。事實上則係丙○○欲行和解，事先
    委由楊姓律師擬妥攜帶前來林辰彥律師事務所供參而已，終
    究亦因無法達成共識而未簽訂，殊不得作為認定丙○○與被
    告債權債務數額之依據。另原告於96年3月26日曾為變更承
    造人而提出土地使用權同意書並附土地謄本暨地籍圖謄本，
    並經核准，此有經苗栗縣政府同意備查函暨蓋用審核收文章
    之各該文件可稽。原告謂其不知系爭抵押權登記云云，實難
    令人相信。
  (六)綜上，本件系爭抵押權之成立及登記，既已無疑，系爭抵押
    權擔保之債權又未經清償完畢，原告依民法第767條規定請
    求被告塗銷系爭抵抵權登記，自無理由等語置辯。並聲明：
    原告之訴駁回。
三、本件為行集中審理協同兩造協議並簡化爭點整理，兩造不爭
    執及爭執事項如下：
  一兩造不爭執事項：
  (一)被告就原告所有系爭土地，於96年1 月10日設定系爭抵押權
    。
  (二)原證一系爭不動產買賣契約之真正。
  (三)苗栗地政事務所99年2 月25日函覆本院之函文所附登記申請
    書、抵押權設定契約書中原告印章之真正。
  (四)系爭抵押權之設定登記事宜係訴外人丙○○委由訴外人戊○○辦理。
  二兩造爭執事項：
  (二)系爭抵押權所擔保之債權是否業經清償完畢而不存在？
  (三)原告依民法第767 條規定請求被告塗銷系爭抵押權登記是否
    有理由？
四、原告主張系爭抵押權登記係被告私自指示代書戊○○辦理，
    並未經原告同意，且原告亦不知情，系爭抵押權登記應對原
    告不生效力之事實，既為被告所否認，則本件首應審究者即
    為系爭抵押權設定契約是否有效成立？經查：
  (一)按當事人主張有利於己之事實，就其事實有舉證之責任，民
    事訴訟法第277 條定有明文。私文書經本人或其代理人簽名
    、蓋章者，推定為真正，民事訴訟法第358 條定有明文。又
    印章由自己蓋用，或由有權使用之人蓋用為常態，由無權使
    用之人蓋用為變態，故主張變態事實之當事人，應就此負舉
    證責任，最高法院著有74年度台上字第2143號裁判意旨可資
    參照。本件被告就原告所有系爭土地，於96年1 月10日設定
    系爭抵押權。依苗栗地政事務所99年2 月25日函覆本院之函
    文所附登記申請書、抵押權設定契約書中原告印章之真正，
    既為兩造所不爭執，有如前述，則依前揭說明，系爭抵押權
    設定契約書及登記申請書自應推定為真正。原告主張系爭抵
    押權登記係被告私自指示代書戊○○辦理，並未經原告同意
    ，且原告亦不知情之事實，依上開裁判意旨，係屬變態事實
    ，則原告自應就其主張之前開變態事實負舉證證明之責。
  (二)查本件買賣之系爭土地係丙○○的，因丙○○欠乙○○錢，
    所以登記在乙○○名下，後來賣給原告後因須過戶給原告，
    所以丙○○就向被告借錢，把錢還給乙○○，然後把土地過
    戶給原告，因為原告買賣系爭土地的價金是分期開支票，依
    買賣契約應該設定抵押權給丙○○，又因丙○○向被告借錢
    ，所以把系爭土地設定給被告，買賣當時原告並不知道系爭
    土地要設定給被告，之後買賣完成以後，丙○○要辦理過戶
    移轉，需要還錢給乙○○，才向被告借錢，然後才會把抵押
    權設定給被告，因為向被告借錢總共5,150 萬元，所以設定
    金額為5,150 萬元，期限是配合我開給被告支票的期限，同
    時也符合我跟原告買賣契約的抵押權塗銷權的約定等語，已
    據丙○○到庭證述綦詳（詳見本院99年2 月26日言詞辯論筆
    錄）。又本件系爭抵押權設定登記手續係由代書戊○○辦理
    ，於辦理抵押權設定過程中，甲○○有帶戊○○至三義找原
    告拿印鑑證明並蓋印鑑章，蓋在抵押權設定契約書上，設定
    聲請書在用印時都已經填寫好，戊○○有提示給原告看，並
    指示原告應於何處蓋章等情，業據證人戊○○到庭證述明確
    （詳見本院99年2 月26日言詞辯論筆錄）。且本件系爭土地
    買賣是由甲○○居中介紹，每個過程甲○○均有參與。辦理
    移轉登記及設定抵押登記是由甲○○帶領戊○○找原告用印
    及辦理相關資料。原告與丙○○談買賣時，賣方丙○○同意
    給原告100 期的分期付款，也因為100 期分期付款的時間長
    達八年多，所以約定好由原告設定抵押給賣方，擔保100 張
    支票的如期兌現，所以買賣契約有約定設定抵押權的條款，
    後來丙○○說他股東很多，要求設定抵押給丙○○及其他股
    東，這要求是簽定買賣契約之前就提出來，當時甲○○也認
    為丙○○之要求合理，所以有轉告原告有關丙○○之要求，
    甲○○帶戊○○去找原告辦理時，當時也知道要設定給丙○○跟被告二人，要設定給丙○○跟被告二人，是事先就已經
    溝通好的，戊○○有拿過戶資料跟抵押權設定資料給原告看
    ，原告在辦抵押權設定前就已經知道買這些土地要設定抵押
    給被告等情，亦據證人甲○○到庭證述綦詳（詳本院99年6
    月15日言詞辯論筆錄）。是依前開證人丙○○、戊○○、甲○○到庭所為證述，足徵被告前揭所辯系爭抵押權登記係經
    原告同意而為，系爭抵押權設定契約確係有效成立等情，應
    堪採信。
  (三)此外，原告就其主張系爭抵押權登記係被告私自指示代書戊○○辦理，未經原告同意，原告亦不知情之變態事實，又未
    能另舉證證明，則依首揭說明，原告空言主張系爭抵押權登
    記未經其同意，對原告不生效力云云，自無可採。
五、本件系爭抵押權所擔保之債權是否業經清償完畢而不存在？
    經查，抵押權所擔保者除契約另有訂定外，包括原債權、利
    息、遲延利息及實行抵押權之費用在內，此為民法第861 條
    所明定。系爭抵押權係因丙○○向被告借款共計5,150 萬元
    而設定，丙○○目前尚積欠被告1,000 萬元之抵押債務未清
    償完畢等情，業經丙○○到庭證述明確（詳見本院99年3 月
    19 日 言詞辯論筆錄），並為原告所不爭執，已如前述。而
    本件系爭抵押權為一般抵押權、存續期間自95年12月1 日起
    至96 年9月1 日止、清償日期96年9 月1 日、利息年息百分
    之2. 5、遲延利息每日每萬元以20元計、違約金每日每萬元
    以20 元 計，且經登記完畢，有系爭土地之登記簿謄本在卷
    可按（詳卷(一)40至144 頁）。是縱認丙○○目前僅餘1,000
    萬元之抵押債務尚未清償，惟依前開規定，該1,000 萬元抵
    押債務自96年9 月2 日起之遲延利息及違約金等既均為系爭
    抵押權擔保範圍，則丙○○或原告僅提出面額1,000 萬元之
    支票，顯不足以清償該1,000 萬元之抵押債務。是原告以丙○○為清償前揭1,00 0萬元抵押債務，業已提出抬頭為被告
    姓名、面額共1,000 萬元之銀行支票2 紙，並請被告於函文
    所示期日前來取拿以資清償，而被告嗣並未依所訂期日前來
    領取，原告不得已另已逕向本院執行處提出該2 紙面額1,00
    0 萬元之支票以代償該1,000 萬元之債務，主張丙○○所積
    欠被告之5,150 萬元抵押債務已清償完畢云云，尚無可採。
    被告所辯系爭抵押權所擔保之債權未經清償等語，應堪採信
    。
六、本件系爭抵押權設定契約確係有效成立，且系爭抵押權所擔
    保之債權又未因經清償完畢而不存在，已如上述，則原告訴
    請確認被告就原告所有如附表所示系爭45筆地號土地，於96
    年1 月10日設定5,150 萬元、存續期間自95年12月1 日至96
    96年9 月1 日止、清償日期96年9 月1 日、權利人為被告之
    系爭抵押權不存在，及依民法第767 條中段之規定，請求被
    告塗銷系爭抵押權設定登記，於法均屬無據，應予駁回。
七、本件事證已臻明確，兩造其餘主張陳述及所提之證據，經審
    酌與本院前開判斷不生影響，爰不再予逐一論述，附此敘明
    。
八、訴訟費用負擔之依據：民事訴訟法第78條。
中    華    民    國    99    年    10    月    29    日
                  民事庭法  官  王萬金
以上正本係照原本作成
如對本判決上訴，須於判決送達後20日內向本院提出上訴狀
                        書記官  劉麗美
中    華    民    國    99    年    10    月    29    日
 附表
┌─┬─────────┬──┬──────┬────┬──┐
│編│    土地坐落      │地目│    面積    │權利範圍│備註│
│號│                  │    │（平方公尺）│        │    │
├─┼─────────┼──┼──────┼────┼──┤
│1 │苗栗市○○○段上南│田  │97          │1/1     │    │
│  │勢坑小段536 地號  │    │            │        │    │
├─┼─────────┼──┼──────┼────┼──┤
│2 │同段537地號       │田  │325         │1/1     │    │
├─┼─────────┼──┼──────┼────┼──┤
│3 │同段538地號       │田  │2,522       │1/1     │    │
├─┼─────────┼──┼──────┼────┼──┤
│4 │同段539地號       │建  │451         │1/1     │    │
├─┼─────────┼──┼──────┼────┼──┤
│5 │同段540地號       │田  │344         │1/1     │    │
├─┼─────────┼──┼──────┼────┼──┤
│6 │同段540-1地號     │溜  │1,479       │1/1     │    │
├─┼─────────┼──┼──────┼────┼──┤
│7 │同段541地號       │田  │4,125       │1/1     │    │
├─┼─────────┼──┼──────┼────┼──┤
│8 │同段541-1地號     │田  │1,236       │1/1     │    │
├─┼─────────┼──┼──────┼────┼──┤
│9 │同段544地號       │林  │747         │1/1     │    │
├─┼─────────┼──┼──────┼────┼──┤
│10│同段545地號       │林  │2,110       │1/1     │    │
├─┼─────────┼──┼──────┼────┼──┤
│11│同段546地號       │林  │160         │1/1     │    │
├─┼─────────┼──┼──────┼────┼──┤
│12│同段550-2地號     │田  │761         │1/1     │    │
├─┼─────────┼──┼──────┼────┼──┤
│13│同段556-1地號     │溜  │441         │1/1     │    │
├─┼─────────┼──┼──────┼────┼──┤
│14│同段557地號       │田  │44          │1/1     │    │
├─┼─────────┼──┼──────┼────┼──┤
│15│同段557-1地號     │田  │2,386       │1/1     │    │
├─┼─────────┼──┼──────┼────┼──┤
│16│同段1270地號      │田  │126         │1/1     │    │
├─┼─────────┼──┼──────┼────┼──┤
│17│同段1271地號      │林  │9,197       │1/1     │    │
├─┼─────────┼──┼──────┼────┼──┤
│18│同段1271-1地號    │旱  │3,669       │1/1     │    │
├─┼─────────┼──┼──────┼────┼──┤
│19│同段1272地號      │田  │592         │1/1     │    │
├─┼─────────┼──┼──────┼────┼──┤
│20│同段1274地號      │林  │6,891       │92/1000 │    │
├─┼─────────┼──┼──────┼────┼──┤
│21│同段1274-1地號    │旱  │3,637       │84/100  │    │
├─┼─────────┼──┼──────┼────┼──┤
│22│同段1275地號      │林  │4,592       │1/1     │    │
├─┼─────────┼──┼──────┼────┼──┤
│23│同段1275-1地號    │林  │6,074       │1/1     │    │
├─┼─────────┼──┼──────┼────┼──┤
│24│同段1275-2地號    │旱  │9,304       │1/1     │    │
├─┼─────────┼──┼──────┼────┼──┤
│25│同段1275-3地號    │林  │2,881       │1/1     │    │
├─┼─────────┼──┼──────┼────┼──┤
│26│同段1275-4地號    │田  │479         │1/1     │    │
├─┼─────────┼──┼──────┼────┼──┤
│27│同段1275-5地號    │林  │5,715       │1/1     │    │
├─┼─────────┼──┼──────┼────┼──┤
│28│同段1275-6地號    │旱  │2,189       │1/1     │    │
├─┼─────────┼──┼──────┼────┼──┤
│29│同段1275-7地號    │旱  │8,084       │1/1     │    │
├─┼─────────┼──┼──────┼────┼──┤
│30│同段1275-8地號    │旱  │368         │1/1     │    │
├─┼─────────┼──┼──────┼────┼──┤
│31│同段1275-9地號    │林  │6,136       │1/1     │    │
├─┼─────────┼──┼──────┼────┼──┤
│32│同段1275-10地號   │林  │6,880       │1/1     │    │
├─┼─────────┼──┼──────┼────┼──┤
│33│同段1275-11地號   │旱  │444         │1/1     │    │
├─┼─────────┼──┼──────┼────┼──┤
│34│同段1276地號      │溜  │155         │1/1     │    │
├─┼─────────┼──┼──────┼────┼──┤
│35│同段1277地號      │旱  │4,433       │1/1     │    │
├─┼─────────┼──┼──────┼────┼──┤
│36│同段1277-1地號    │旱  │2,633       │1/1     │    │
├─┼─────────┼──┼──────┼────┼──┤
│37│同段1278地號      │旱  │165         │1/1     │    │
├─┼─────────┼──┼──────┼────┼──┤
│38│同段1279地號      │旱  │1,023       │1/1     │    │
├─┼─────────┼──┼──────┼────┼──┤
│39│同段1279-1地號    │旱  │2,653       │1/1     │    │
├─┼─────────┼──┼──────┼────┼──┤
│40│同段1283地號      │林  │693         │1/1     │    │
├─┼─────────┼──┼──────┼────┼──┤
│41│同段1284地號      │旱  │11,799      │1/1     │    │
├─┼─────────┼──┼──────┼────┼──┤
│42│同段1285地號      │旱  │1,945       │1/1     │    │
├─┼─────────┼──┼──────┼────┼──┤
│43│同段1286地號      │旱  │5,335       │1/6     │    │
├─┼─────────┼──┼──────┼────┼──┤
│44│同段1286-2地號    │旱  │8,689       │1/6     │    │
├─┼─────────┼──┼──────┼────┼──┤
│45│同段1307地號      │旱  │1,722       │1/6     │    │
└─┴─────────┴──┴──────┴────┴──┘

司法院資訊處製作；財團法人民間司法改革基金會備份。
